【裁判字號】    91,訴,1592
【裁判日期】    920926
【裁判案由】    偽造貨幣等
【裁判全文】
臺灣板橋地方法院刑事判決                        九十一年度訴字第一五九二號
    公  訴  人  臺灣板橋地方法院檢察署檢察官
    被      告  甲○○
    指定辯護人  本院公設辯護人  湯明純
右列被告因偽造貨幣等案件，經檢察官提起公訴（九十一年度偵字第七一六二號），
本院判決如左：
    主  文
甲○○連續意圖為自己不法之所有，而侵占對於業務上所持有之物，處有期徒刑肆月
，如易科罰金，以參佰元折算壹日。偽造之「芩泰行交易憑證請款聯」上之「陳」、
「許」署押均沒收；又收受後方知為偽造之通用紙幣而仍行使，處罰金肆仟元，如易
服勞役，以佰元折算壹日。偽造之新臺幣壹仟元紙幣壹張（號碼為ＢＬ一八七一三
四ＶＣ）、伍佰元新版紙幣壹張（號碼為ＤＲ八五八九六一ＸＡ）、及伍佰元舊版紙
幣壹張（號碼為ＮＶ五七五五六五ＤＬ）均沒收。
    事  實
一、甲○○原在乙○○所實際經營位於台北縣永和市○○路二八五號之「芩泰行」內
    擔任司機兼送貨員之工作，為從事業務之人，僅因個人需款孔急，即意圖為自己
    不法所有，基於侵占之概括犯意，分別於附表所示之時間，將其所持有數量、種
    類如附表所示之白米數批，以變易持有為所有之意思，予以侵占入己，擅自轉賣
    予非乙○○所指定客戶之年籍身分不詳名為「陳志誠」、「王全永」及「楊先生
    」等人，合計侵占金額為新台幣（下同）八萬五千七百零七元，此間甲○○為隱
    瞞上情，乃又基於業務上登載不實之概括犯意，於前揭附表所示之時間，連續偽
    填前開各批送貨白米之客戶名稱、種類、數量及單價於銷貨日誌表上，持以行使
    而交付予乙○○作為內部列帳之用，足以生損害於附表所示之各該超市及乙○○
    ，同時承前開業務上登載不實及基於偽造私文書之概括犯意，分別於附表編號三
    、七、十二及十三所示之時間，連續虛偽填載如附表編號三、七、十二及十三所
    示送貨地點之超市已簽收各該批白米之芩泰行交易憑證請款聯，並在客戶簽收欄
    偽造實際上並不存在「陳」、「許」之人簽名，而偽造足以表彰客戶已收受白米
    之交易憑證請款聯四紙，並持以行使而交付予乙○○作為日後向前開客戶請領貨
    款之單據，亦足生損害於「陳」、「許」、如附表三、七、十二、十三所示之超
    市及乙○○。嗣因乙○○無法依甲○○於銷貨日誌表上之記錄，向各該客戶請領
    貨款，始查悉上情。
二、甲○○因先前向客戶收取貨款中有偽鈔未予注意而收受，惟事後於轉交予「芩泰
    行」內之職員收執時，始發覺係偽鈔而遭退回新臺幣一千元紙幣（號碼為ＢＬ一
    八七一三四ＶＣ）、五百元新版紙幣（號碼為ＤＲ八五八九六一ＸＡ）、及五百
    元舊版紙幣（號碼為ＮＶ五七五五六五ＤＬ）各一張，而甲○○於侵占上開數批
    白米之後，因本身並無資力清償該些款項，於九十一年二月五日十九時至二十時
    許，至位於台北縣永和市○○路二八五號之「芩泰行」內與乙○○討論相關債務
    之處理，遂另行起意將其先前向客戶所收取之上開偽鈔，交付予乙○○作為抵償
    債務之用，惟經乙○○收受後發現係偽鈔，乃加以扣留上開三張偽造之紙幣。
三、案經乙○○訴由台北縣政府警察局永和分局報請臺灣板橋地方法院檢察署檢察官
    偵查起訴及臺灣板橋地方法院檢察署檢察官自動檢舉偵查起訴。
    理  由
一、右揭事實，業據被告甲○○於本院調查、審理中均坦承不諱，核與告訴人乙○○
    及芩泰行業務主任周徐新州指訴情節相符，此外並有銷貨日誌表十四紙、芩泰行
    交易憑證請款聯四紙扣案可資佐證，足徵被告自白與事實相符，事證明確，被告
    犯行洵堪認定。另訊據被告甲○○對其先前向客戶所收取貨款中有偽鈔未予注意
    ，而於轉交予「芩泰行」內之職員收執時，始發覺係偽鈔並遭退回之新版一千元
    偽鈔一張、新版及舊版五百元偽鈔各一張，交付予乙○○作為抵償債務之用之事
    實坦承不諱，核與證人乙○○、周徐新州及張芩華於偵查中證述情節相符，此外
    並有偽造之新臺幣一千元紙幣一張（號碼為ＢＬ一八七一三四ＶＣ）、五百元新
    版紙幣一張（號碼為ＤＲ八五八九六一ＸＡ）、及五百元舊版紙幣一張（號碼為
    ＮＶ五七五五六五ＤＬ）附卷可稽，而該三張偽造紙幣經送中央印製廠鑑定結果
    認為：該張壹仟元偽鈔係以彩色噴墨方式仿印，無隱藏字及凹版印紋凸起效果；
    紙質與真鈔不同，以螢光筆繪製仿紙張螢光纖維絲，水印及安全線以灰色墨在紙
    張背面仿製，安全線另以黏貼箔膜（含面額數字）方式仿正面五段裸露部分；左
    下角面額數字以亮光物質仿折光變色油墨。該張新版伍佰元偽鈔係以彩色噴墨方
    式仿印，無隱藏字及凹版印紋凸起效果；紙質與真鈔不同，以螢光筆繪製仿紙張
    螢光纖維絲，水印及安全線以灰色墨在紙張背面仿製，安全線另以黏貼箔膜（含
    面額數字）方式仿正面五段裸露部分；左下角面額數字以噴墨方式仿折光變色油
    墨。該張舊版伍佰元偽鈔係以彩色噴墨方式仿印；紙質與真鈔不同，水印及安全
    線以灰色墨在紙張背面仿造，人像衣領部分以壓凸方式凹版油墨凸起效果等情，
    有中央印製廠九十二年八月二十二日中印發字第０九二０００三九三六號函存卷
    可按。綜上，被告自白與事實相符，事證明確，被告犯行足堪認定，應依法論科
    。
二、核被告如事實欄一擔任芩泰行送貨員期間，將因執行送貨業務而持有如附表所示
    之貨物，易持有為所有，將之侵占入己之行為，係犯刑法第三百三十六條第二項
    之業務侵占罪。次按刑法第二百十條之偽造私文書罪係以無制作權人，假冒他人
    名義而制作文書為構成要件，此被假冒之他人，不必實有其人，或現尚生存為限
    ，即虛捏姓名或利用死者姓名而制作者，亦可構成偽造罪，是被告連續虛偽填載
    如附表編號三、七、十二及十三所示送貨地點之超市已簽收各該批白米之芩泰行
    交易憑證請款聯，並在客戶簽收欄捏造實際上並不存在「陳」、「許」之人簽名
    ，而偽造足以表彰客戶已收受白米之交易憑證請款聯四紙，並持以行使而交付予
    乙○○之行為，係犯刑法第二百十六條、第二百十五條行使業務上登載不實文書
    罪、第二百十六條、第二百十條行使偽造私文書罪。其登載不實事項於業務上所
    作成之文書及偽造私文書復持以行使，業務上登載不實及偽造私文書之低度行為
    為高度之行使行為所吸收，不另論罪。被告先後多次業務侵占、行使業務上登載
    不實文書及行使偽造私文書，均時間緊接，方法相同，觸犯構成犯罪要件相同之
    罪名，顯係基於概括之犯意反覆而為，均應依刑法第五十六條連續犯之規定，論
    以一罪並加重其刑。被告所犯業務侵占罪、行使業務上登載不實文書罪及行使偽
    造私文書罪間，有方法結果之牽連關係，應從一重之業務侵占罪論處。公訴人認
    應從一重之行使偽造私文書罪，容有未洽。又被告雖因一時失慮致罹刑章，惟其
    侵占金額不高，且其事後已全部賠償被害人之損失，有臺北縣永和市調解委員會
    調解筆錄影本乙份在卷可稽，及被告犯罪後坦承犯行，態度良好，深俱悔意，告
    訴人亦當庭表示願意原諒被告之行為等一切情狀，認情輕法重，堪予憫恕，雖科
    以法定最低刑度之刑，猶嫌過重，爰依刑法第五十九條規定，減輕其刑。另被告
    如事實欄二所載，核其所為係犯刑法第一百九十六條第二項之收受後方知為偽造
    之通用紙幣而仍行使罪。公訴意旨雖認為被告另基於行使偽造紙幣之犯意，將其
    先前向客戶所收取並轉交予「芩泰行」內之職員收執，惟事後經發覺係偽鈔始遭
    退回之新版一千元偽鈔一張、新版及舊版五百元偽鈔各一張，交付予乙○○作為
    抵償債務之用，係犯刑法第一百九十六條第一項意圖供行使之用，而交付偽造之
    通用紙幣罪云云，惟按「刑法第一百九十六條第一項之行使偽造紙幣罪，以明知
    係偽造之紙幣，故意收受後冒充真幣行使為構成要件，如其收受之初並不知係偽
    造，嗣後發覺因不甘受損失而仍行使者，則其情節較輕，同條第二項另設有專科
    罰金之規定，與第一項之行使偽幣罪有別。」，最高法院著有二十七年上字第四
    二九號判例可參。經查，被告於九十一年五月七日偵查中供稱：那是收貨款後交
    給公司，公司發現是偽鈔退還給我們，我那時沒有錢，才以該偽鈔來清償債務等
    語；其於本院九十一年十一月六日及九十二年四月四日訊問時亦供稱：偽鈔是伊
    收貨款回來的錢，交給會計後，會計發現是偽鈔，退回給伊時才知道是偽鈔，其
    他公司的職員到客戶那邊收款收到偽鈔的情形也是有的等語，是其於偵查之供述
    與本院訊問時陳述內容大致相當，並無瑕疵，且核與周徐新州於偵查中證述之情
    節相符（偵查卷第五十九頁），是可證明被告甲○○乃因先前向客戶收取貨款中
    有偽鈔未予注意而收受，惟事後於轉交予「芩泰行」內之職員收執時，始發覺係
    偽鈔而遭退回上開偽鈔乙節，應堪採信，此外公訴人並無提出任何積極證據證明
    被告於收受之初，即明知為偽造紙幣之事實。是故，本案並無任何證據足可證明
    被告有行使偽造通用紙幣之行為，公訴意旨尚有未洽，惟起訴基本社會事實同一
    ，應變更起訴法條。另被告所犯業務侵占罪及收受後方知為偽造之通用紙幣而仍
    行使罪間，犯意各別，行為不同，應予分論併罰。爰審酌被告犯罪之動機、目的
    、手段、侵占所得之金額及被告收受後方知為偽鈔而仍行使之行為影響金融秩序
    ，惟念及其係因不甘損失，為彌補所侵占貨物始為之，且犯罪後均坦承犯行，深
    具悔意，態度良好等一切情狀，分別量處如主文所示之刑，徒刑部分諭知易科罰
    金之折算標準，罰金部分並諭知易服勞役之折算標準。至前開偽造之芩泰行交易
    憑證請款聯上之「陳」、「許」署押，爰依刑法第二百十九條之規定，宣告沒收
    ；另偽造之新臺幣一千元紙幣一張（號碼為ＢＬ一八七一三四ＶＣ）、五百元新
    版紙幣一張（號碼為ＤＲ八五八九六一ＸＡ）、及五百元舊版紙幣一張（號碼為
    ＮＶ五七五五六五ＤＬ），應依刑法第二百條之規定，宣告沒收，附此敘明。
據上論斷，應依刑事訴訟法第二百九十九條第一項前段、第三百條，刑法第五十六條
、第二百十六條、第二百十條、二百十五條、第三百三十六條第二項、第一百九十六
條第二項、第五十五條、第五十九條、第四十一條第一項前段、第四十二條第二項、
第二百條、二百十九條，罰金罰鍰提高標準條例第一條前段、第二條，判決如主文。
本案經檢察官王正皓到庭執行職務
中      華      民      國    九十二    年      九      月    二十六    日
                                  臺灣板橋地方法院刑事第二庭
                                          法  官  吳幸娥
右正本證明與原本無異。
如不服本判決，應於判決送達後十日內，向本院提出上訴狀。
                                          書記官  洪惠玲
中      華      民      國    九十二    年      九      月    二十六    日
附表：
┌──┬──────┬───────┬─────────┬────────
│編號│時間（民國）│偽造送貨地點  │白米種類及數量    │   金    額
├──┼──────┼───────┼─────────┼────────
│一、│九十年八月  │惠陽超市吳興店│中華西螺米七十包  │一萬二千元
│    │二十日      │              │中華池上米十包    │
├──┼──────┼───────┼─────────┼────────
│二、│九十年八月  │惠陽超市八德店│中華西螺米十四包  │二千零三十元
│    │二十日      │              │                  │
├──┼──────┼───────┼─────────┼────────
│三、│九十年九月  │台北農產超市  │中華西螺米二十一包│二千九百四十元
│    │十日        │松榮店        │                  │
├──┼──────┼───────┼─────────┼────────
│四、│九十年九月  │台北縣中和市  │中華西螺米七包    │九百七十三元
│    │十五日      │公教員生合作社│                  │
│    │            │新生分社      │                  │
├──┼──────┼───────┼─────────┼────────
│五、│九十年十月  │台北縣中和市  │中華西螺米二十一包│二千九百一十九元
│    │八日        │公教員生合作社│                  │
│    │            │新生分社      │                  │
├──┼──────┼───────┼─────────┼────────
│六、│九十年十月  │台北市公教員生│中華長秈米三十五包│四千八百三十元
│    │十二日      │合作社和平分社│                  │
├──┼──────┼───────┼─────────┼────────
│七、│九十年十月  │台北農產超市  │中華西螺米三十五包│五千四百二十五元
│    │十八日      │景新店        │                  │
├──┼──────┼───────┼─────────┼────────
│八、│九十年十月  │台北縣中和市  │光華池上米二十包  │四千七百五十元
│    │二十三日    │公教員生合作  │中華池上米十四包  │
│    │            │新生分社      │                  │
├──┼──────┼───────┼─────────┼────────
│九、│九十年十月  │台北農產超市  │中華西螺米二十一包│三千二百五十五元
│    │二十四日    │興隆店        │                  │
├──┼──────┼───────┼─────────┼────────
│十、│九十年十月  │台北農產超市  │中華西螺米七十包  │一萬零八百五十元
│    │二十九日    │松興店        │                  │
├──┼──────┼───────┼─────────┼────────
│十一│九十年十一月│高峰百貨量販店│中華西螺米七十包  │九千五百九十元
│    │二日        │桃園分公司    │                  │
├──┼──────┼───────┼─────────┼────────
│十二│九十年十一月│惠陽超市吳興店│中華西螺米三十五包│五千四百二十五元
│    │七日        │              │                  │
├──┼──────┼───────┼─────────┼────────
│十三│九十年十一月│台北縣中和市  │中華西螺米三十五包│一萬五千二百九十
│    │十日        │公教員生合作社│中華長秈米十四包  │五元
│    │            │明德總店      │光華池上米三十五包│
│    │            │              │中華胚芽米二十包  │
├──┼──────┼───────┼─────────┼────────
│十四│九十年十一月│台北農產超市  │中華西螺米三十五包│五千四百二十五元
│    │二十七日    │民生店        │                  │
├──┴──────┴───────┴─────────┴────────
│                                         總金額：八萬五千七百零七元
│
│
└────────────────────────────────────
附錄本案論罪科刑法條全文
刑法第二百十六條
行使第二百十條至第二百十五條之文書者，依偽造、變造文書或登載不實事項或使登
載不實事項之規定處斷。
刑法第二百十條
偽造、變造私文書，足以生損害於公眾或他人者，處五年以下有期徒刑。
刑法第二百十五條
從事業務之人，明知為不實之事項，而登載於其業務上作成之文書，足以生損害於公
眾或他人者，處三年以下有期徒刑、拘役或五百元以下罰金。
刑法第三百三十六條
對於公務上或因公益所持有之物，犯前條第一項之罪者，處一年以上七年以下有期徒
刑，得併科五千元以下罰金。
對於業務上所持有之物，犯前條第一項之罪者，處六月以上五年以下有期徒刑，得併
科三千元以下罰金。
前二項之未遂犯罰之。
刑法第一百九十六條
行使偽造、變造之通用貨幣、紙幣、銀行券或意圖供行使之用而收集或交付於人者，
處三年以上十年以下有期徒刑，得併科五千元以下罰金。
收受後方知為偽造、變造之通用貨幣、紙幣、銀行券，而仍行使或意圖供行使之用而
交付於人者，處五百元以下罰金。
第一項之未遂犯罰之。


司法院資訊處製作；財團法人民間司法改革基金會備份。
